ACORDAO-COMPLETO-2485398

ACÓRDÃO 10393/2021 ATA 29/2021 - SEGUNDA CÂMARA

VISTOS, relatados e discutidos estes autos de pedido de reexame interpostos por Lauro Oliveira Viana (XXX.405.753-XX) , Superintendente de Recursos Humanos da Universidade Federal do Piauí-UFPI contra o Acórdão 10840/2020-TCU-Segunda Câmara (Rel. Min. Vital do Rêgo) , que imputou multa ao recorrente em razão do descumprimento de determinações exaradas por meio do Acórdão 7217/2015-TCU-Segunda Câmara (Rel. Min. Vital do Rêgo) .
ACORDAM os Ministros do Tribunal de Contas da União, reunidos em sessão da Segunda Câmara, com base no art. 48 da Lei 8.443/1992, c/c o art. 286 do Regimento Interno, e diante das razões expostas pelo Relator, em
9.1 conhecer do pedido de reexame interposto por Lauro Oliveira Viana, e, no mérito, dar-lhe provimento, de modo a tornar insubsistente a multa aplicada por meio do Acórdão 10840/2020-TCU-Segunda Câmara;
9.2 informar ao (s) recorrente (s) e demais interessados do presente acórdão, destacando que o relatório e o voto que o fundamentam podem ser acessados por meio do endereço eletrônico www.tcu.gov.br/acordaos.

Pedido de reexame interposto por Lauro Oliveira Viana em face do Acórdão 10.840/2020-2ª Câmara (Relator Ministro Vital do Rêgo), por meio do qual o Tribunal decidiu, entre outros, pela aplicação de multa ao responsável, ora recorrente, em razão do descumprimento da determinação contida no subitem 1.7.1 do Acórdão 7.217/2015-2ª Câmara (Relator Ministro Vital do Rêgo).

Segunda Câmara

Fundação Universidade Federal do Piauí.

3. Interessados/Responsáveis/Recorrentes:
3.1. Interessados: Maria do Socorro de Castro Melo Tajra (XXX.489.383-XX)
3.2. Recorrente: Lauro Oliveira Viana (XXX.405.753-XX).

13.1. Ministros presentes: Bruno Dantas (Presidente), Augusto Nardes, Aroldo Cedraz e Raimundo Carreiro (Relator).
13.2. Ministros-Substitutos presentes: Marcos Bemquerer Costa e André Luís de Carvalho.

Associação dos Docentes da Universidade Federal do Piaui - ADUFPISSIND

RAIMUNDO CARREIRO

Ministro Vital do Rêgo.

Trata-se de pedido de reexame interposto por Lauro Oliveira Viana em face do Acórdão 10840/2020-TCU-Segunda Câmara (Relator Ministro Vital do Rêgo) , por meio do qual o Tribunal decidiu, entre outros, pela aplicação de multa ao responsável, ora recorrente, em razão do descumprimento da determinação contida no subitem 1.7.1 do Acórdão 7217/2015-TCU-Segunda Câmara (Relator Ministro Vital do Rêgo) .
2.	Reproduzo, a seguir, a instrução produzida pela Secretaria de Recursos - Serur (peça 80) , a qual contou com a anuência do Diretor da unidade (peça 81) e do Ministério Público junto ao TCU (peça 82) :
INTRODUÇÃO
1.	Trata-se de pedido de reexame (peças 62-69) interposto pelo Sr. Lauro Oliveira Viana, Superintendente de Recursos Humanos da Universidade Federal do Piauí, contra a multa que lhe fora aplicada no Acórdão 10840/2020-TCU-Segunda Câmara, Relator Ministro Vital do Rêgo (peça 55) . 
1.1.	A deliberação recorrida apresenta o seguinte teor:
VISTOS, relatados e discutidos estes autos de monitoramento do Acórdão 3927/2012-TCU-Segunda Câmara, por meio do qual este Tribunal considerou ilegal o ato de concessão de aposentadoria de ex-servidora da Fundação Universidade Federal do Piauí, Sra. Maria do Socorro de Castro Melo Tajra (XXX.489.383-XX) ;
ACORDAM os ministros do Tribunal de Contas da União, reunidos em sessão da 2ª Câmara, ante as razões expostas pelo relator, em:
9.1. aplicar ao Sr. Lucas Oliveira Viana (XXX.405.753-XX) , Superintendente de Recursos Humanos da Universidade do Piauí, a multa prevista no art. 58, inciso IV, da Lei 8.443/1992 e no art. 268, inciso VII, do Regimento Interno do Tribunal, no valor de R$ 5.000,00 (cinco mil reais) ;
9.2. determinar o desconto integral ou parcelado das dívidas nos vencimentos, subsídio, salário ou proventos do responsável, observados os limites previstos na legislação pertinente, caso expire o prazo para recolhimento sem sua manifestação, nos termos do art. 28, inciso I, da Lei 8.443/92, c/c o art. 219, inciso I, do RI/TCU;
9.3. autorizar, desde logo, caso solicitado e o processo não tenha sido remetido para cobrança judicial, o pagamento da dívida em até 36 parcelas mensais e consecutivas, nos termos do art. 26 da Lei 8.443/1992, c/c o art. 217 do Regimento Interno/TCU, fixando-se o vencimento da primeira parcela em 15 dias, a contar do recebimento da notificação, e o das demais a cada 30 dias, devendo incidir sobre cada valor mensal os correspondentes acréscimos legais, na forma prevista na legislação em vigor, sem prejuízo de alertar o responsável de que a falta de comprovação do recolhimento de qualquer parcela implicará o vencimento antecipado do saldo devedor;
9.4. autorizar a cobrança judicial da dívida, caso não atendidas as notificações, na forma do art. 28, inciso II, da Lei 8.443/1992;
9.5. determinar à Fundação Universidade Federal do Piauí, nos termos do artigo 4°, inciso I, da Resolução-TCU 315/2020, que:
9.5.1. proceda, com efeitos iniciados em 15/5/2014, data do trânsito em julgado do MS 31.412/DF, à absorção gradual da vantagem referente à URP de fevereiro de 1989, paga à servidora aposentada Maria do Socorro de Castro Melo Tajra (XXX.489.383-XX) , mediante sua compensação - sem redução nominal do montante dos proventos - com os acréscimos decorrentes de novas estruturas remuneratórias definidas por lei com eficácia posterior à referida decisão, a exemplo da Lei 13.325/2016;
9.5.2. no prazo de 30 (trinta) dias, sob pena de responsabilidade solidária da autoridade administrativa omissa e mediante prévia instauração de processo administrativo, apure o montante recebido a título da parcela relativa à URP, em desconformidade com a sistemática no item precedente, por Maria do Socorro de Castro Melo Tajra (XXX.489.383-XX) , desde a ciência do Acórdão 3347/2015-TCU-Segunda Câmara, promova sua restituição ao erário, nos termos do art. 46 da Lei 8.112/1990, e comprove ao Tribunal de Contas da União as medidas adotadas; e
9.5.3. no prazo de 30 (trinta) dias, envie novo ato de concessão de aposentadoria em favor de Maria do Socorro de Castro Melo Tajra (XXX.489.383-XX) , livre das irregularidades apontadas nos autos, conforme Acórdão 7217/2015-TCU-Segunda Câmara, c/c artigo 262, § 2º, do Regimento Interno do TCU.
HISTÓRICO
2.	A síntese dos fatos que interessam à análise do recurso em tela encontra-se bem formulada no voto que guiou a decisão recorrida (Rel. Min. Vital do Rêgo) , compensando a transcrição (peça 56) :    
 4. A Secretaria de Fiscalização de Pessoal, em monitoramento iniciado em 2/7/2015 (peça 25) verificou que o Mandado de Segurança 31.412, transitado em julgado junto ao Supremo Tribunal Federal, garantia o pagamento da URP à interessada e que restava pendente o envio de novo ato em favor da inativa com a correção das falhas de preenchimento. 
5. Em virtude disso, foi proferido o Acórdão 7217/2015-TCU-Segunda Câmara, com as seguintes determinações (peça 28) : 
1.7.1. a partir do trânsito em julgado do MS 31.412/DF, promova a absorção da vantagem referente à URP de fevereiro de 1989, paga sob a forma de rubrica judicial à Maria do Socorro de Castro Melo Tajra (CPF XXX.489.383-XX) , pelas leis que vierem a alterar a estrutura remuneratória da servidora inativa com eficácia posterior à referida decisão; 
1.7.2. encaminhe, no prazo de 30 (trinta) dias, por intermédio do Sistema Sisac e nos termos do art. 3º, §§ 6º e 7º da Resolução-TCU 206/2007, novo ato de aposentadoria em favor de Maria do Socorro de Castro Melo Tajra (CPF XXX.489.383-XX) , para apreciação por este Tribunal, corrigindo a falha de preenchimento consistente na divergência entre o tempo de serviço informado no campo "Tempo de Serviço para a Aposentadoria" e a discriminação dos tempos de serviço, constantes do anexo I do formulário. 
6. Conforme evidenciado pela unidade técnica, a Fundação Universidade Federal do Piauí foi notificada da decisão por meio do Ofício 13.891/2015-TCU/Sefip (peça 29) , com aviso de recebimento acostado à peça 30. 
7.  Em cumprimento às determinações constantes do acórdão em referência [Acórdão 7217/2015-TCU-Segunda Câmara], a entidade encaminhou expediente comunicando a inclusão de novo registro Sisac, com a devida correção no campo próprio e a absorção da vantagem referente à URP feita desde junho de 2006, época em que a referida vantagem passou a ser paga na forma de VPNI. Em anexo fez juntar o formulário de concessão de aposentadoria e os dados financeiros da interessada (peça 31) .
8.	A Fundação Universidade Federal do Piauí foi novamente notificada por intermédio do Ofício 5.171/2018-TCU-Sefip, de 12/11/2018 (peças 35-36) , posteriormente reiterado pelo Ofício 120/2019-TCU-Sefip, de 11/1/2019 (peças 37-38) , com o intuito de esclarecer as razões da manutenção do pagamento da aludida vantagem nos proventos da beneficiária, tendo em vista que, após o trânsito em julgado da deliberação judicial que a beneficiou, houve a superveniência da Lei 13.325/2016, que alterou a estrutura remuneratória da inativa, sendo cabível, no caso concreto, a absorção completa da referida vantagem pela sistemática do Acórdão 2161/2005-TCU-Plenário. 
Novo monitoramento realizado em 16/6/2020 (peça 42) , entendeu pertinente a realização de audiência do gestor responsável, Sr. Lucas Oliveira Viana (sic) , Superintendente de Recursos Humanos da Universidade do Piauí, tendo em vista o descumprimento da determinação deste Tribunal para ajuste dos proventos percebidos pela interessada, Maria do Socorro de Castro Melo Tajra, com a absorção da parcela de URP (26,5%) pelas leis que alteraram a remuneração da beneficiária, após o trânsito em julgado da decisão judicial que a beneficiou. 
 Em sua instrução (peça 52) , a unidade técnica considerou não cumpridas a determinação constante do subitem 1.7.1 do Acórdão 7217/2015-TCU-Segunda Câmara. 
 Pesquisa realizada no Sistema Siape (peça 49) identificou que inativa permaneceu recebendo indevidamente a parcela de URP, no valor de R$ 631,98, sem que tenha sido realizada qualquer reabsorção. 
 Diante disso, autorizei a realização da audiência sugerida, medida que foi implementada por intermédio do Ofício 30.833/2020-TCU/Seproc (peça 46) , recebida pelo destinatário no endereço profissional, conforme de aviso de recebimento acostados aos autos à peça 47. 
 Instado a se pronunciar nos autos, o gestor não apresentou manifestação ou justificativa, deixando correr in albis o prazo que lhe foi concedido. 
 À falta de justificativas, a unidade técnica propôs fosse aplicada ao gestor a multa fundada no art. 58, inciso IV, da Lei 8.443/1992, por descumprimento da determinação contida no subitem 1.7.1 do Acórdão 7217/2015-TCU-Segunda Câmara. 
 A proposta contou com a concordância do MPTCU, neste ato representado pelo Procurador Dr. Júlio Marcelo de Oliveira (peça 54) . 
 Concordo com a proposta da unidade técnica, cuja análise incorporo como minhas razões de decidir. 
 De fato, não há nos autos justificativas para o desatendimento, pelo gestor, de comando deste Tribunal, motivo pelo qual entendo justificável a aplicação da pena de multa proposta. 
 A unidade técnica identificou aumentos sucessivos no valor do provento básico auferido pela beneficiária, sem que a parcela impugnada tenha sofrido qualquer alteração de valor (peça 42, p. 2) . 
 Diante disso, anuo à proposta da unidade técnica especializada de determinar à unidade jurisdicionada: (i) a reabsorção/exclusão da parcela de URP, a partir do trânsito em julgado do MS 31.412, que beneficiou a interessada, pelas leis que alterarem sua remuneração; (ii) a quantificação e devolução dos valores recebidos indevidamente pela inativa, desde a ciência do acórdão monitorado; e (iii) o envio de novo ato de aposentadoria, livre das irregularidades apontadas. 
Ante o exposto, VOTO para que seja adotada a minuta de acórdão que ora trago ao exame deste colegiado.
2.1.	Irresignado com relação à multa que lhe fora aplicada, o recorrente apresentou o recurso ora em exame. 
ADMISSIBILIDADE
3.	Reitera-se o exame de admissibilidade realizado pelo Sar/Serur (peça 70) , que opinou pelo conhecimento do recurso, nos termos do artigo 48 da Lei 8.443/1992, c/c os artigos 285 e 286, parágrafo único, do RI/TCU, suspendendo-se os efeitos dos itens 9.1, 9.2 e 9.4 do Acórdão 10840/2020-TCU-Segunda Câmara. O Excelentíssimo Senhor Ministro Raimundo Carreiro, mediante despacho de peça 72, concordou com esta unidade técnica. 
MÉRITO	
4. Delimitação
4.1	Constitui objeto do presente pedido de reexame definir:
a) se a conduta do gestor justifica a manutenção da multa aplicada;
b) se há circunstâncias atenuantes capazes de diminuir a multa aplicada.	
 	Da atuação escorreita do gestor no âmbito de sua função
1.1. Pugna pelo afastamento da multa aplicada, por meio dos seguintes argumentos:
	a) objeta que "a operacionalidade dos pagamentos aos servidores integrantes da carreira pública federal é feita pelo Ministério da Economia (outrora Ministério do Planejamento) . Este Ministério disponibiliza e comanda o sistema de pagamento SIAPE";
	b) cita dificuldades administrativas, dentre elas, a "falta de pareceres de força executória atualizados expedidos pelos procuradores da AGU";
	c) relata que são diversas ações judiciais envolvendo servidores da unidade jurisdicionada a serem acompanhadas pelos poucos servidores da superintendência de recursos humanos;
	d) pondera que a Associação dos Docentes da Universidade Federal do Piauí - ADUFPI impetrou o Mandado de Segurança Coletivo nº 31.412- DF, que tramitou no STF, que beneficiaria "mais de 800 servidores" e transitou em julgado em 15/5/2014;
	e) argumenta que o excesso de trabalho em razão do desfalque de pessoal no setor de Recursos Humanos na UFPI impediu o cumprimento das determinações;
	f) alega que houve nulidade de ofícios enviados a endereços errados.
Análise:
1.2. No que tange à eventual nulidade de ofícios enviados a endereços errados, não teve êxito o recorrente em comprovar o prejuízo à sua defesa, ainda que na fase de oitiva. Ele alegou, de forma genérica, que ofícios foram enviados de forma incorreta. Porém, não buscou demonstrar o erro no âmbito específico deste processo, no qual há comprovante de recebimento de todos os ofícios enviados ao recorrente. Assim, em acordo com o princípio do pas de nullité sans grief, entende-se que não há nulidade a ser declarada, visto que o recorrente pôde exercer plenamente sua defesa, mormente quando a aplicação de multa por descumprimento de determinação do TCU prescinde a oitiva prévia do responsável.
1.3. No que tange ao excesso de trabalho em razão do desfalque de pessoal no setor de Recursos Humanos na UFPI, essa justificativa não pode impedir a implementação das determinações do TCU, visto que isso banalizaria a atuação da Corte de Contas. O desfalque de pessoal atinge toda a Administração Pública Federal, de modo que a utilização desse argumento tornaria inócua qualquer ação do TCU. 
1.4. No caso em apreço, a aplicação da multa fundamentou-se no art. 58, inciso IV, da LOTCU, em razão da injustificada falta de atendimento, a contento, de determinação desta Corte de Contas (item 1.1 supra) . 
1.5. De fato, neste caso específico, a análise cabível a afastar a aplicação da multa reside na comprovação documental de que o recorrente teria, à época, tomado todas as medidas de sua alçada para assegurar o escorreito e o tempestivo cumprimento da determinação do TCU. 
1.6. Com efeito, caso se chegue à conclusão de que os argumentos, acostados aos autos pelo recorrente, são hábeis o suficiente para comprovar a ação diligente deste, a multa que lhe foi cominada, posto que tenha perdido seu suporte de validade, deverá ser relevada, com fulcro no §2º do art. 268 do RITCU. 
1.7. A contrario sensu, evidentemente, se a argumentação carreada aos autos não se mostrar materialmente suficiente a evidenciar a conduta diligente do recorrente, a multa deverá ser mantida.
1.8. Pondera-se que a conduta tipificada no art. 58, inciso IV, da LOTCU não comporta o exame ou não do elemento subjetivo da má-fé/boa-fé ou dolo daquele agente público, mas tão somente, a apuração objetiva do cumprimento ou descumprimento do comando da determinação encetada, sob pena de tornar letra morta os desígnios desta Egrégia Corte de Contas.
1.9. Insta ressalvar, inicialmente, que compete ao gestor dentro de suas atribuições legais observar as determinações do TCU ou, em havendo dificuldade administrativa, solicitar a prorrogação de prazos, adotando todas as medidas ao seu alcance para adimplir a referida determinação.
1.10. Esse é o exato sentido do que poderia ter sido feito se houvesse dúvida dos reflexos do Mandado de Segurança 31.412 no cumprimento da determinação, conforme suscitado pelo recorrente. Ressalta-se, ainda, que a determinação descumprida citou expressamente a decisão do STF, nos seguintes termos:
1.7. Determinar à Fundação Universidade Federal do Piauí que:
1.7.1. a partir do trânsito em julgado do MS 31.412/DF, promova a absorção da vantagem referente à URP de fevereiro de 1989, paga sob a forma de rubrica judicial à Maria do Socorro de Castro Melo Tajra (CPF XXX.489.383-XX) , pelas leis que vierem a alterar a estrutura remuneratória da servidora inativa com eficácia posterior à referida decisão; (ênfase acrescida) 
1.11. Compete ao gestor dentro de suas atribuições legais observar as determinações do TCU ou, em havendo questionamento, interpor os recursos legais cabíveis, não havendo espaço para o mero descumprimento dos comandos do TCU.
1.12. Em verdade, o gestor foi multado pelo descumprimento da determinação supratranscrita, a qual foi explícita e clara quanto à ação esperada por parte da Unidade Jurisdicionada. 
1.13. Insta ressalvar que o cumprimento das determinações deve ser algo amplamente perseguido pelo gestor, com todas as ferramentas a seu alcance e, se ainda assim não obtiver êxito, o gestor deve imediatamente reportar ao TCU o motivo da impossibilidade de cumprimento.  
1.14. No caso em tela, ainda que o cumprimento da determinação dependesse de uma solução de modificação do Siape/Sigepe ou de regramento do Ministério da Economia, ou de "pareceres de força executória atualizados expedidos pelos procuradores da AGU", o gestor deveria ter se utilizado de todos os meios à sua disposição para dar cumprimento à decisão do TCU, o que não restou demonstrado nos autos. 
1.15. Ademais, observa-se que esta unidade jurisdicionada em consulta com a AGU, em 2019, já fora informada acerca do Ofício-Circular 14/SRH/MP de 24/8/2007, que trazia orientações aos gestores públicos em relação ao Acórdão 2161/2005-TCU-Plenário, decisão paradigmática que há mais de 15 anos asseverou a necessidade de se regularizar os pagamentos do passivo referente à planos econômicos na administração federal (Parecer 76/2019-PF/PI à peça 63, p. 7-10) . Ainda que tal orientação não tenha adentrado na problemática da emissão de pareceres de força executória para o recadastramento da ação judicial objeto da determinação do TCU, tal documento poderia ser usado pelo gestor para buscar soluções ao problema com o qual estava lidando. 
1.16. Para que os excessos advindos da interpretação errônea de comandos legais ou jurisprudenciais possam ser corrigidos, os princípios da celeridade e da eficiência devem ser respeitados, evitando as chicanas administrativas. Ao administrador público só cabe fazer e adotar o que está previsto na lei, uma vez que os recursos para o pagamento de pessoal advêm de valores públicos, custeados com muito sacrifício por toda sociedade.
1.17. O fato de o administrador ter agido com suporte na boa-fé não o torna imune à censura do Tribunal, bem como o fato de não ter sido comprovada a má-fé do recorrente não altera a ánalise a ser feita por esta Corte de Contas, que leva em consideração, de forma objetiva, a atuação do gestor público que tenha deixado de dar cumprimento à decisão do Tribunal, sem motivo justificado, cabendo ao TCU, no exercício de sua competência constitucional, admoestar o agente público que tenha se omitido em adimplir os desígnios desta Corte de Contas por meio da aplicação da multa prevista em sua Lei Orgânica, nos exatos termos do que fora feito na decisão atacada.
1.18. Note-se que o TCU tem o poder-dever de aplicar a multa prevista no art. 58, inciso IV, da LOTCU, sempre que verificar a ação insuficiente ou a inação do gestor público em cumprir determinação desta Corte de Contas, a fim de possibilitar o exercício efetivo do controle externo.
1.19. Desse modo, não há como acolher os argumentos apresentados.
Das circunstâncias atenuantes
5.1. Como já mencionado, o recorrente alega, em suma, que não pôde cumprir as determinações do TCU em razão de a Universidade do Piauí não possuir acesso aos sistemas do Ministério da Economia que realizam as operações determinadas pelo TCU.
5.2. Alega ainda que a AGU não tem emitido os pareceres de força executória necessários para a operacionalização das determinações do TCU.
5.3. Cabe analisar se essas e/ou outras circunstâncias podem atenuar a multa aplicada ao gestor. 
Análise:
5.4. No que se refere à alegada impossibilidade de dar cumprimento às determinações do TCU, não assiste razão ao recorrente. Como mencionado na sessão anterior, não há registro de tentativas concretas, por parte do gestor, de dar efetivo cumprimento às determinações do TCU. Contudo, é preciso reconhecer que a problemática envolve outros órgãos do executivo federal, quais sejam a AGU e o Ministério da Economia (ME) .
5.5. Nos termos do voto condutor da decisão recorrida, tem-se que a razão que levou à aplicação de multa ao gestor foi a manutenção do pagamento da URP mesmo após a superveniência da Lei 13.325/2016, que alterou a estrutura remuneratória da inativa, sendo cabível, no caso concreto, a absorção completa da referida vantagem pela sistemática do Acórdão 2161/2005-TCU-Plenário. 
5.6. Desse modo, o descumprimento da determinação do TCU teria se caracterizado a partir da entrada em vigor da referida lei, em 29 de julho de 2016. Ocorre que, segundo alegado pelo recorrente e confirmado pelos documentos em anexo, houve entraves práticos, devido à operacionalização de comandos nos sistemas do ME que dificultaram o cumprimento do Acórdão 7217/2015-TCU-Segunda Câmara. 
5.7. É importante ressaltar que os problemas enfrentados pela UFPI não são algo exclusivo da unidade, mas sim um problema geral do Poder Executivo Federal, e a questão realmente já foi objeto de processo no âmbito do TCU, no qual se atestou a ocorrência de diversos empecilhos ao cumprimento do entendimento do TCU a respeito da incorporação de parcelas garantidas por decisão judicial.
5.8. Nesse sentido, convém transcrever trechos do voto condutor do Acórdão 1614/2019-TCU-Plenário, de lavra da Ministra Relatora Ana Arraes:
5. A Sefip apurou as seguintes causas prováveis para as irregularidades no pagamento de valores que não fazem parte da estrutura remuneratória dos servidores públicos federais: 
5.1. grande parte do Sistema de Cadastro de Ações Judiciais (Sicaj) não conta com informações referentes aos limites exatos da execução judicial cadastrada, de modo que a regularização das rubricas judiciais não poderia ser realizada de forma automática. Está em curso, ainda de forma incipiente, a migração do Sistema de Cadastro de Ações Judiciais para o novo Módulo de Ações Judicias (AJ) do Sigepe, procedimento em que se dá o recadastramento de todos os processos judiciais que geram efeitos financeiros em folha de pagamento; 
5.2. demora no recadastramento de todos os processos judiciais devido à não apresentação de manifestação acerca da força executória que sustenta a manutenção dos pagamentos dos planos econômicos e índices de reajustes gerais, mister que cabe à Advocacia-Geral da União (AGU) . Ou seja, para que haja o recadastramento de forma correta, é necessário que a AGU analise previamente cada uma das ações judiciais e estabeleça os parâmetros de cumprimento, indicando, quando for o caso, a característica da compensação atinente às rubricas judiciais oriundas de planos econômicos. 
6. Em função disso, a Sefip realizou oitiva da AGU e da Secretaria de Gestão e Desempenho de Pessoal do Ministério da Economia (SGP) , esta última que é gestora do Siape e do Sigepe.
 (...) 
18. Assim, sem prejuízo de dar ciência às unidades jurisdicionadas das ações alvitradas pela Sefip, por meio do envio da instrução elaborada pela unidade técnica, proponho determinar: 
18.1. à Secretaria de Gestão e Desempenho de Pessoal do Ministério da Economia (SGP) , na qualidade de gestora do Sistema Integrado de Administração de Pessoal (Siape) , no prazo de 180 dias a contar da ciência da deliberação, sob os fundamentos que sustentam o RE 596.663/RJ, red. Acórdão min. Teori Zavascki, Tribunal Pleno, DJe 26/11/2014; a Súmula TCU 241; a Súmula TCU 276; o REsp 1284292/RS, julgado em 8/4/2014, STJ, DJe 23/4/2014; o MS 25.552-DF, rel. min. Cármen Lúcia, maio/2008; e os Acórdão 2161/2005-TCU-Plenário e 3.624/2013-TCU-Plenário; que, com base em parecer de força executória emitido pela AGU, absorva ou elimine da estrutura remuneratória dos servidores públicos federais, conforme o caso, o pagamento das seguintes rubricas judiciais: 
a) Plano Bresser (reajuste de 26,06%, referente à inflação de junho de 1987) ; 
b) URP de abril e maio de 1988 (16,19%) ; 
c) Plano Verão (URP de fevereiro de 1989, com o índice de 26,05%) ; 
d) Plano Collor (1990, com o índice de 84,32%) ; 
e) incorporação de horas extras; 
f) vantagem pessoal do art. 5º do Decreto 95.689/1988, concedida com o fito de evitar o decesso remuneratório em razão do reenquadramento de docentes e técnicos administrativos no Plano Único de Classificação e Retribuição de Cargos e Empregos; 
g) percentual de 28,86%, referente ao reajuste concedido exclusivamente aos militares pelas Leis 8.622/1993 e 8.637/1993, posteriormente estendido aos servidores civis pela Medida Provisória 1.704/1998; 
h) percentual de 3,17%, em função de perda remuneratória decorrente da aplicação errônea dos critérios de reajuste em face da URV (referente ao Plano Real) ; e 
i) percentual de 10,8%, concedido exclusivamente para proventos de aposentadoria e pensão civil. 
 (...) 
19. No caso das propostas de determinações à AGU, observo que já existem normativos que disciplinam a emissão de pareceres de força executória, conforme disposto na oitiva dessa unidade: 
"nos termos do art. 6º da Portaria/PGU 4, de 18 de maio de 2017, o prazo para análise da força executória da decisão judicial começa a correr da intimação do órgão de representação judicial, e a Procuradoria-Geral da União (PGU) dispõe do prazo de 15 (quinze) dias úteis para elaboração do Parecer de Força Executória, nos termos do art. 6º, §2º, da Portaria em comento." 
20. Diante disso, não vejo razões para determinar à AGU que apresente plano de ações com a finalidade de agilizar a emissão de pareceres de força executória, conforme proposto pela unidade técnica. Ademais, não restou demonstrado nos autos que a SGP solicitou tais pareceres e não os obteve tempestivamente. 
21. Todavia, cabe dar ciência à AGU, a fim de auxiliar a SGP, dentro de suas atribuições, sobre a emissão tempestiva de pareceres de força executória solicitados por aquela secretaria. 
5.9. No caso em tela, há relatos por parte do recorrente, sustentados por documentação juntada ao processo, no sentido de que não houve, até o presente momento, a emissão dos necessários pareceres (peça 62, p. 6) :
A UFPI, desde o princípio, tem procurado de todas as formas cumprir as determinações emanadas por este órgão de Controle. Porém, como depende do Ministério da Economia, e este exige os pareceres de força executória atualizados para poder alterar dados de pagamento na ação, este em sido um dos grandes empecilhos. 
Por não ter conseguido obter os pareceres de força executória atualizados da Procuradoria Federal, foi necessária a abertura de processos administrativos com questionamentos direcionados ao órgão sobre como esta Universidade deveria agir, porém, não houve êxito na resposta para guiar a Superintendência de Recursos Humanos a atingir a finalidade que se busca, e nem foram expedidos os pareceres de força executória solicitados.
5.10. Analisando-se a documentação juntada aos autos, entende-se que a Procuradoria Federal junto à UFPI (PF-UFPI) não deu as informações necessárias à administração da UFPI, principalmente no que tange à necessidade ou não de emissão de parecer de força executória quando do recadastramento da ação judicial, de modo satisfatório. A própria PF-UFPI transcreveu a seguinte orientação ao negar auxílio ao RH da UFPI (peça 63, p. 78) : 
ATA DE REUNIÃO n. 00001/2019/CGC/PFE-INCRA-SEDE/PGF/AGU
Data: 08/10/2019
Participantes: Dra. Isabella Maria de Lemos (Subrocuradora-Chefe da PFE/INCRA) ; Dra. Maria Rita Reis (Coordenadora de Orientação ao Contencioso Judicial da PFE/INCRA) Dr. Vinicius Loureiro
Pauta: Aprimorar e definir as rotinas entre a PFE/INCRA e a ER-TRAB/PRF 
1 em relação a pedidos de subsídios e pareceres de força executória.
[...]
Pareceres de Força Executória:
2. Pareceres de Força Executória de decisões proferidas em ações encerradas: Sabe-se que por demanda do Ministério da Economia, as autarquias estão atualizando as informações sobre parcelas remuneratórias implementadas em folha de pagamento em decorrência de decisões judiciais, sendo um dos documentos a ser inserido no sistema de gestão de pagamentos, o parecer de força executória, além de cópias de peças da ação judicial (decisão https://sapiens.agu.gov.br/documento/333168297 1 de 3 21/10/2019 16:28 transitada em julgado, certidão de trânsito, entre outras) . Assim, havendo necessidade, a Administração poderá solicitar a elaboração de parecer de força executória de decisão judicial que tenha determinado a implantação de parcela remuneratória, mas este estará restrito aos limites, alcance e extensão da decisão proferida na ação, não abrangendo análises sobre questões fáticas ou jurídicas não debatidas na ação judicial. Tais pareceres deverão atender ao disposto no art. 6º e 7º da Portaria n.º 1547/AGU, de 2008.
3. Dúvidas sobre a exequibilidade da decisão: Caso a Administração tenha dúvidas referentes ao cumprimento da decisão judicial (alcance, limites ou extensão) estas devem ser direcionadas ao subscritor do Parecer de Força Executória, observando-se que a tramitação deverá ocorrer por intermédio 
4. Análise sobre incorporação de parcelas remuneratórias e reestruturação de carreiras: Também por determinação do Ministério da Economia, as autarquias, ao atualizarem a documentação referente aos pagamentos decorrentes de decisões judiciais, devem realizar análise sobre a persistência dos pagamentos de tais parcelas ante a reestruturação de carreiras ou outras alterações jurídicas ocorridas após o trânsito em julgado da decisão. Tal análise deve ser realizada pela Administração, de acordo com as orientações gerais do SIPEC. Contudo, caso haja dúvida jurídica específica, esta deve ser direcionada à Procuradoria Federal Especializada, que responderá a consulta. 
De outro modo, quando não exista qualquer parecer de força executória nos sistemas, o órgão de contencioso da PGF, no caso a ER-TRAB/PRF1, poderá ser demandada para a elaboração de uma Nota explicativa, atestando o histórico processual, ou seja, informando que a decisão judicial possui trânsito em julgado, e que não houve sua alteração, reforma, ou anulação. Em outros termos, atestando que a decisão existe e é válida, sem nenhuma fundamentação ou consideração quanto a possibilidade de persistência do pagamento de qualquer parcela no tempo (atribuição do consultivo) .
A solicitação de "novo" parecer de força executória pressupõe a existência de dúvida concreta quanto aos limites do decidido e de sua exequibilidade da coisa julgada dentro dos autos judiciais, por exemplo, existência de ações rescisórias, anulatórias ou outras contramedidas judiciais que afetem a exequibilidade da ordem judicial. Neste sentido, a orientação quanto à supressão de parcelas remuneratórias com base em contexto fático atualizado deve ser realizada pelos órgãos consultivos, nos termos do art. 7º da Portaria AGU nº 1.547/2008.
5.11. Apesar disso, a PF-UFPI entendeu que não deveria dar nenhuma orientação ao setor de RH da UFPI, nos seguintes termos (peça 63, p. 79-80) :
3. Desta sorte, nos termos do entendimento supra, fica prejudicado o questionamento do 1 (fl. 01) , porquanto deve haver, primeiramente, análise pela SRH quanto à persistência dos pagamentos de tais parcelas, diante da reestruturação de carreiras, ou outras alterações fáticas e legais, com base nas orientações e manifestações do SIPEC, até porque a questão demanda tratamento uniforme no âmbito do pessoal civil do Poder Executivo Federal, e, ao final, em subsistindo dúvida jurídica específica, proceder à formulação de questionamento próprio.
4. Nesse sentido, calha ainda sejam observados os itens 10 a 12 do citado Parecer nº 00116/2019/GCM/ER-TRAB-PRF1/PGF/AGU:
10. Aspecto diverso é o que diz respeito ao chamado efeito prospectivo da decisão judicial. Uma vez proferida decisão que concede ao servidor a parcela remuneratória postulada, a permanência de seus efeitos está condicionada à manutenção da situação fático-jurídica existente no momento de sua concessão, conforme entendimento sufragado pelo Supremo Tribunal Federal no julgamento do RE 596.663/RJ, em sede de repercussão geral.
11. Portanto, diante do entendimento estabelecido pelo STF, a cessação do pagamento das parcelas remuneratórias oriundas de decisão judicial pode	e deve ocorrer no âmbito administrativo, sempre que restar devidamente comprovada a absorção das mesmas pelas reestruturações operadas nas carreiras dos servidores beneficiados. Cumpre observar, em tais casos, a necessidade de formalização do devido processo legal (administrativo) , com o estabelecimento do contraditório e a garantia do oferecimento de defesa pela parte interessada, procedimento inviável para os órgãos de execução.
12. Tal procedimento deve, de fato, ser conduzido interna corporis, no âmbito da entidade a que vinculado o servidor. Compete ao respectivo órgão de gestão de pessoas a formalização do processo administrativo, no qual devem estar presentes todos os elementos que comprovem a efetiva absorção das parcelas remuneratórias a fim de que possam ser as mesmas suprimidas da folha de pagamento do beneficiário.
5. No tocante ao questionamento acerca do "atendimento à determinação do TCU" (item "d") , verifico que a única documentação constante dos autos se refere à análise de um caso concreto, referente ao Processo TC Processo 030.187/2018-4, que resultou no Acórdão 1614/2019-TCU-Plenário, e, ante a análise preliminar, não há como esta Procuradoria opinar, por óbvio, pela inobservância da determinação do citado órgão.
5.12. Percebe-se que a orientação da PF-UFPI se mostrou insuficiente para a resolução do problema. É que, como é mencionado na orientação transcrita pela própria procuradoria, "caso haja dúvida jurídica específica, esta deve ser direcionada à Procuradoria Federal Especializada, que responderá a consulta". No caso, havia a dúvida quanto à necessidade de emissão de parecer de força executiva no recadastramento da parcela determinada judicialmente, no novo sistema do ME. Sendo assim, a PF-UFPI deveria ter orientado a Universidade acerca da necessidade, ou não, de emissão do referido parecer, tendo em vista a exigência de tal documento pelo ME, nos termos da Portaria Normativa 2/2017 (do então MPOG) , que dispôs que:
Art. 2º - No período entre a abertura da folha de pagamento referente ao mês de junho de 2017 e o encerramento da folha de pagamento referente ao mês de dezembro de 2017, as ações de que trata o art. 1º deverão ser recadastradas no Módulo de Ações Judiciais do Sistema de Gestão de Pessoas do Governo Federal - Sigepe, para fins de execução e controle em folha de pagamento.
 (...) 
Art. 4º O recadastramento das ações de que trata o art. 1º no Módulo de Ações Judiciais do Sigepe exigirá que o Dirigente de Gestão de Pessoas do órgão ou entidade promova a revisão dos dados de cumprimento da ação e a inclusão das seguintes peças processuais digitalizadas:
I - o mandado de intimação, notificação ou citação;
II - a petição inicial;
III - nos casos de ações de caráter coletivo, a relação dos beneficiários, com a indicação de nome completo, número de inscrição no Cadastro de Pessoas Físicas (CPF) e domicílio;
e
VII - a análise da força executória da decisão judicial, nos termos da Portaria AGU nº 1.547, de 29 de outubro de 2008
5.13. É importante mencionar ainda que o §3º do art. 3º da Portaria Normativa 2/2017 estabelece claramente a necessidade de consulta às unidades da AGU:
§ 3º - O Dirigente de Gestão de Pessoas do órgão ou entidade deverá formular consulta às Unidades da Advocacia-Geral da União, para manifestação sobre os limites e efeitos da decisão judicial, na forma estabelecida pela Portaria AGU nº 1.547, de 29 de outubro de 2008, nos casos em que houver dúvida quanto à necessidade de manter o pagamento da ação judicial.
5.14. Convém ainda ressaltar que que a obrigação de corrigir os valores do ato de aposentadoria em tela iniciou-se em 29 de julho de 2016, anteriormente, portanto, à vigência da Portaria Normativa 2/2017. Contudo, tanto a Portaria Normativa 6/2016, quanto a Portaria MPOG 17/2001, continham exigências similares, conforme se observa:
 (Portaria MPOG 17/2001) 
Art. 3º O cadastramento das ações judiciais no SICAJ, será efetuado mediante instrução de processo administrativo contendo:
 (...) 
V - cópia do parecer do órgão jurídico;
 (...) 
Art. 4º Para o cumprimento das decisões judiciais que impliquem pagamento de vantagens pecuniárias, deverão constar obrigatoriamente, além das peças mencionadas no artigo anterior:
I - pronunciamento fundamentado e conclusivo da área de Assessoramento Jurídico do órgão ou entidade quanto à força executória da decisão, quanto à eficácia temporal e quanto aos efeitos da aplicação da decisão judicial no âmbito administrativo;
 (...) 
 (Portaria Normativa 6/2016) 
Art. 3º Constituem documentos indispensáveis para o cadastramento, controle e acompanhamento das ações judiciais e cumprimento das respectivas decisões:
 (...) 
VII - a análise da força executória da decisão judicial, nos termos da Portaria AGU nº 1.547, de 29 de outubro de 2008; 
 (...) 
Art. 5º O cumprimento das decisões judiciais depende da adoção, no Módulo de Ações Judiciais do Sigepe, das seguintes providências: I - autorização do dirigente de recursos humanos do órgão ou entidade;II - homologação da autoridade orçamentária do órgão ou entidade; e III - confirmação cadastral do órgão central do Sipec.
Art. 6º O órgão central do Sipec acompanhará o cadastramento das ações judiciais, podendo determinar aos dirigentes de recursos humanos dos demais órgãos e entidades integrantes do Sipec a alteração ou complementação das informações inseridas no Módulo de Ações Judiciais do Sigepe.
Art. 7º Compete ao órgão central do Sipec orientar os demais órgãos e entidades integrantes do Sipec quanto aos procedimentos de cadastramento, controle e acompanhamento das ações judiciais de que trata esta Portaria.
5.15. É importante ressaltar que não se trata de exigir a emissão de parecer de força executória para decisões do TCU. Não é essa a questão. O que se percebe é que para dar cumprimento à decisão do TCU se mostrou necessário, seguindo-se a regra imposta pelo ME, a emissão de pareceres a fim de recadastrar as ações judiciais no Módulo de Ações Judiciais do Sigepe, para só então se operacionalizar a absorção determinada pelo TCU. 
5.16. Por outro lado, como já mencionado na seção anterior, a UJ foi informada pela PF/UFPI acerca do Ofício-Circular 14/SRH/MP de 24/8/2007, que trazia orientações aos gestores públicos em relação ao Acórdão 2161/2005-TCU-Plenário, decisão paradigmática que há mais de 15 anos asseverou a necessidade de se regularizar os pagamentos do passivo referente à planos econômicos na administração federal (Parecer 76/2019-PF/PI à peça 63, p. 7-10) . Assim, o gestor tinha outras opções para tentar dar cumprimento às determinações do TCU, mas não o fez. 
5.17. Por isso, não há como se afastar a responsabilização do gestor, visto que ele não demonstrou ter tomado todas as medidas ao seu alcance para dar cumprimento à decisão do TCU.
5.18. Nesse sentido, entende-se que a responsabilidade final pelo cumprimento das determinações do TCU recai sobre os gestores das unidades jurisdicionadas. Contudo, há situações excepcionais que se apresentam como atenuantes por se mostrarem empecilhos ao fiel cumprimento das determinações do TCU e, algumas vezes, essas situações são ocasionadas por outros atores que não os gestores das UJs. 
5.19. No caso concreto, tem-se que os sistemas do ME só implementam os cortes das rubricas consideradas ilegais pelo TCU após o recadastramento da rubrica no Módulo de Ações Judicias do SIGEPE, o que exige pareceres da AGU; em regra, não havendo registro de emissão do parecer ou de outro documento que ateste sua eventual desnecessidade (seja por já haver parecer emitido anteriormente, seja por outra razão qualquer) .  
5.20. É fato que o gestor não deveria questionar a aplicabilidade imediata da determinação exarada pelo TCU em 2015 (Acórdão 7217/2015-TCU-Segunda Câmara) e por isso ele deve ser punido. Contudo, consta nos autos que apenas em 19/10/2020 houve manifestação do ME orientando a UFPI sobre como proceder (Ofício SEI 262485/2020/ME, peça 65) ; e convém ressaltar que o sistema é gerido pelo ME e não pela Universidade. Naquele documento, informou-se o seguinte: 
7. Ainda, visando trazer agilidade e segurança ao procedimento a ser adotado por esse órgão/entidade, informamos que o Módulo de Ações Judicias do SIGEPE foi aprimorado para calcular e efetivar a absorção automaticamente, ao comando do perfil Executor, no momento do cadastramento ou recadastramento das ações judiciais, ou do perfil Autorizador quando a ação já estiver confirmada no módulo.
8. Por fim, informamos que demais orientações e esclarecimentos sobre o procedimento a ser adotado para o cumprimento do Acórdão nº 1614/2019, bem como a utilização da nova ferramenta de absorção do AJ, serão sanadas por meio de cartilha de uso da funcionalidade, disponível nos links (...) bem como pela realização de videoconferência com data prevista para 20/10/2020, com transmissão pelo canal do YouTube (https://www.youtube.com/mpstreaming) .
5.21. Como se percebe, as atualizações do Sigepe que permitem efetivar a absorção automática são recentes e a orientação quanto ao procedimento a ser adotado só ocorreu em outubro de 2020, ou seja, em data posterior à prolação do acórdão recorrido. 
5.22. Na orientação constante no ofício supratranscrito, tem-se que a efetivação do comando de absorção das parcelas ocorreria "no momento do cadastramento ou recadastramento das ações judiciais". É justamente nesse momento que se faz obrigatório o parecer de força executória, nos termos da Portaria Normativa 2/2017. Sem a emissão de tal parecer, seguindo-se estritamente as regras do ME (as quais não podem se sobrepor às determinações do TCU) , o gestor não teria como cumprir a determinação do TCU, visto ser tal documento uma expressa exigência normativa, a qual tornou inviável o recadastramento da ação judicial envolvendo o caso em tela. Embora o recorrente devesse buscar soluções diante desse empecilho - o que ele não conseguiu demonstrar - há que se reconhecer que a situação como um todo foi um dificultador à ação do gestor. 
5.23. Por todo o exposto, entende-se que a Portaria Normativa 2/2017 do MPOG impôs procedimentos que dificultaram o cumprimento da decisão do TCU por parte do recorrente, visto que exigiu documentação que não podia ser por ele emitida (pareceres de força executória por parte da AGU [PF-UFPI]) . Essa situação, inclusive, é questão problemática em todo o Executivo Federal, nos termos do já mencionado Acórdão 1614/2019-TCU-Plenário.
5.24. Diante disso, não se concorda com o recorrente quando ele alega que não pode ser responsabilizado pelo não cumprimento das decisões do TCU, mas, entende-se que há circunstâncias atenuantes a justificar a diminuição da multa aplicada, visto que ele não possuía, isoladamente, todos os instrumentos para realizar os procedimentos necessários ao cumprimento das determinações da Corte de Contas.  Por todo o exposto, entende-se que as circunstâncias presentes no caso em tela levam à conclusão de que o valor da multa aplicada ao gestor deve ser ponderado com as circunstâncias atenuantes verificadas no caso em tela. 
5.25. Outra circunstância que merece destaque é o fato de o gestor estar sendo punido em processos que tratam de casos isolados, mesmo a situação se enquadrando em uma questão sistêmica, envolvendo diversas situações similares. O resultado prático disso é que, apenas em 2020 e 2021 foram já aplicadas 10 multas ao gestor em casos similares, conforme se verifica em pesquisa ao sistema de deliberações do TCU (peça 79, p. 1) . 
5.26. Analisando-se as multas aplicadas em 2020 e 2021 chega-se à tabela abaixo, extraídas das tabelas constantes na peça 79:
	Processo
	Acórdão
	Multa/Débito (valor original) 

	Processo 041.433/2012-2
	AC-10.843-34/2020-2C
	R$ 5.000,00

	Processo 007.026/2009-2
	AC-8.381-26/2020-1C
	R$ 10.000,00

	Processo 009.281/2005-1
	AC-10.839-34/2020-2C
	R$ 5.000,00

	Processo 015.311/2011-2
	AC-10.840-34/2020-2C
	R$ 5.000,00

	Processo 005.867/2016-9
	AC-11.346-36/2020-2C
	R$ 10.000,00

	Processo 015.366/2011-1
	AC-13.866-43/2020-2C
	R$ 5.000,00

	Processo 029.049/2015-6
	AC-13.953-43/2020-2C
	R$ 10.000,00

	Processo 028.419/2009-1
	AC-1.731-4/2021-1C
	R$ 3.400,00

	Processo 009.049/1996-7
	AC-4.612-8/2021-2C
	R$ 30.000,00

	Processo 021.715/2008-9
	AC-1.741-3/2021-2C
	R$ 5.000,00

	TOTAL
	R$ 88.400,00

5.27. Compreende-se que não caberia a esta unidade técnica, em sede recursal, modificar o procedimento adotado pelo TCU, que vem multando o gestor em cada processo isolado, e não de forma conjunta. Contudo, entende-se relevante chamar atenção a esse fato a fim de se ponderar princípios como o da proporcionalidade e do ne bis in idem. 
5.28. Quanto ao princípio do ne bis in idem, entende-se não ser o caso de sua invocação, uma vez que cada determinação fora isoladamente descumprida, sendo possível, em tese, que o gestor desse cumprimento a algumas e a outras não, o que caracteriza suas ações como condutas distintas, e não uma conduta única. Contudo, ao mesmo tempo, há que se ponderar que todo o cenário já descrito impactou o fiel cumprimento de todas as determinações descumpridas, havendo que se analisar a possibilidade de excepcional aplicação do princípio da proporcionalidade, visto que o valor total das multas aplicadas alcançou uma soma um tanto elevada. 
5.29.  Nessa acepção, reputa-se oportuno destacar dos autos, com finalidade meramente informativa, dois elementos subjetivos que podem auxiliar eventual processo ponderativo pelo Relator - e, em última análise, pelo próprio Colegiado - acerca da aplicação singular do princípio da proporcionalidade: (a) o recorrente possui atualmente 10 multas aplicadas entre 2020 e 2021, sendo que, apenas em 2020, foram autorizadas 14 audiências do gestor e (b) as multas aplicadas ao gestor já somam, nesta data, o valor histórico de R$ 88.400,00.
CONCLUSÃO
7.	Diante do exposto, conclui-se que:
	a)	a multa aplicada ao recorrente deve ser mantida;
	b)	há circunstâncias atenuantes que justificam a diminuição do valor da multa aplicada.
7.1.	Além disso, deve-se destacar dos autos, com finalidade meramente informativa, dois elementos subjetivos que podem auxiliar eventual processo ponderativo pelo Relator - e, em última análise, pelo próprio Colegiado - acerca da aplicação singular do princípio da proporcionalidade: (a) o recorrente possui atualmente 10 multas aplicadas entre 2020 e 2021, sendo que, apenas em 2020, foram autorizadas 14 audiências do gestor e (b) as multas aplicadas ao gestor já somam, nesta data, o valor de R$ 88.400,00, cabendo, também por isso, a redução da multa.
7.2.	Com base nessas conclusões, propõe-se dar provimento parcial ao recurso.
PROPOSTA DE ENCAMINHAMENTO
8.	Diante do exposto, com base no art. 48 da Lei n. 8.443/92, submete-se o presente processo à consideração superior, propondo a adoção das seguintes medidas:
	a) conhecer do pedido de reexame e, no mérito, dar-lhe provimento parcial para diminuir o valor da multa aplicada ao Sr. Lauro Oliveira Viana;
	b)  informar ao recorrente e demais interessados do acórdão a ser proferido, destacando que o relatório e o voto que o fundamentam podem ser acessados por meio do endereço eletrônico www.tcu.gov.br/acordaos.

não há

Procurador Rodrigo Medeiros de Lima.

APOSENTADORIA. MONITORAMENTO DE DETERMINAÇOES. DEMORA NO CUMPRIMENTO DA DETERMINAÇÃO PARA EXCLUSÃO DE PARCELA IRREGULAR (URP). MULTA. PEDIDO DE REEXAME. CIRCUNSTÂNCIAS ATENUANTES. RAZÕES SUFICIENTES PARA ALTERAR O ACÓRDÃO RECORRIDO. PROVIMENTO. COMUNICAÇÕES.

APOSENTADORIA (APOS)

Secretaria de Recursos (Serur).

Registro, preliminarmente, que atuo nos presentes autos por força de sorteio (termo à peça 71) .
2.	Trata-se de pedido de reexame interposto por Lauro Oliveira Viana em face do Acórdão 10840/2020-TCU-Segunda Câmara (Relator Ministro Vital do Rêgo) , por meio do qual o Tribunal decidiu, entre outros, pela aplicação de multa ao responsável, ora recorrente, em razão do descumprimento da determinação contida no Acórdão 3927/2012-TCU-Segunda Câmara (Relator Ministro José Jorge) .
3.	Originalmente, os presentes autos trataram do exame de ato de concessão de aposentadoria de Maria do Socorro de Castro Melo Tajra, ex-servidora da Universidade Federal do Piauí (UFPI) . Verificado o pagamento, nos proventos da beneficiária, de parcela judicial concessiva do reajuste relativo a perdas decorrentes da implantação da URP (26.05%) , sem a devida absorção por força das leis que alteraram a remuneração da ex-docente, após o trânsito em julgado da decisão judicial que a beneficiou, o Tribunal, mediante o Acórdão 3927/2012-TCU-Segunda Câmara, decidiu, no essencial (destaques inseridos) :
9.1. considerar ilegal o ato de aposentadoria, bem como a posterior alteração, em favor de Maria do Socorro de Castro Melo Tajra, negando-lhes o registro:
9.2. dispensar o recolhimento das quantias indevidamente recebidas de boa-fé, consoante o disposto na Súmula nº 106 deste Tribunal;
9.3. determinar à Fundação Universidade de Piauí que:
9.3.1. faça cessar, em caso de decisão desfavorável à Sra. Maria do Socorro de Castro Melo Tajra, no âmbito do MS 2005.40.00.000458-9, os pagamentos da parcela referente à URP (26,05%) , promovendo, nos termos do art. 46 da Lei 8.112/1990, a restituição ao erário dos valores pagos indevidamente a partir do mês subsequente ao do presente Acórdão; 
 (...) 9.3.3. envie a esta Corte de Contas, no prazo de 30 (trinta) dias, contado da notificação, cópias dos documentos que comprovem a data em que a interessada teve ciência desta deliberação;
4.	Em primeiro monitoramento da deliberação, foi verificado que o pagamento da URP aos servidores da UFPI havia sido garantido por meio Mandado de Segurança 31.412/STF, transitado em julgado em 15/5/2014. Considerando que a decisão judicial em questão não representava impeditivo a que fosse absorvida a partir de reestruturações futuras da carreira, o Tribunal, mediante o Acórdão 7217/2015-TCU-Segunda Câmara (Relator Ministro Vital do Rego) , decidiu, entre outros:
1.7. Determinar à Fundação Universidade Federal do Piauí que:
1.7.1. a partir do trânsito em julgado do MS 31.412/DF, promova a absorção da vantagem referente à URP de fevereiro de 1989, paga sob a forma de rubrica judicial à Maria do Socorro de Castro Melo Tajra (CPF 001.489.383-53) , pelas leis que vierem a alterar a estrutura remuneratória da servidora inativa com eficácia posterior à referida decisão;
5.	Em monitoramento da determinação expedida em 2015, ante a constatação de que a inativa permanecia recebendo indevidamente a parcela de URP, sem qualquer absorção mesmo com o advento de nova estrutura remuneratória após o trânsito em julgado do MS 31.412, indicando o não cumprimento do referido comando, foi realizada audiência do Sr. Lauro Viana, Superintendente de Recursos Humanos da UFPI. Regularmente notificado, o gestor não apresentou manifestação ou justificativa. Dessa forma, foi proferido o Acórdão 10840/2020-TCU-Segunda Câmara, ora recorrido, vazado nos seguintes termos, no essencial:
9.1. aplicar ao Sr. Lauro Oliveira Viana (...) a multa prevista no art. 58, inciso IV, da Lei 8.443/1992 e no art. 268, inciso VII, do Regimento Interno do Tribunal, no valor de R$ 5.000,00 (cinco mil reais) ;
9.2. determinar o desconto integral ou parcelado das dívidas nos vencimentos, subsídio, salário ou proventos do responsável, observados os limites previstos na legislação pertinente, caso expire o prazo para recolhimento sem sua manifestação, nos termos do art. 28, inciso I, da Lei 8.443/92, c/c o art. 219, inciso I, do RI/TCU;
 (...) 9.4. autorizar a cobrança judicial da dívida, caso não atendidas as notificações, na forma do art. 28, inciso II, da Lei 8.443/1992;
6.	Inconformado, o Sr. Lauro Viana interpôs pedido de reexame contra os itens do Acórdão 10840/2020-TCU-Segunda Câmara acima transcritos, alegando, em síntese: i) a capacidade limitada da UFPI para alteração de dados de contracheques, visto que a operacionalidade dos pagamentos aos servidores integrantes da carreira pública federal é feita pelo Ministério da Economia; ii) a ausência de pareceres de força executória atualizados expedidos pelos procuradores da AGU, requisito exigido nos normativos do Min. Economia para recadastramento de ação judicial; iii) a reduzida quantidade de servidores na superintendência de recursos humanos da UFPI para acompanhar inúmeras ações judiciais envolvendo servidores da unidade jurisdicionada; iv) a existência de mandado de segurança coletivo que teria transitado em julgado no STF e beneficiado mais de 800 servidores (MS 31.412) ; e v) a nulidade de ofícios, enviados a endereços errados.
7.	A Secretaria de Recursos - Serur (peça 80) analisou a argumentação do recorrente sob dois enfoques principais: a) se a conduta do gestor justifica a manutenção da multa aplicada; e b) se há circunstâncias atenuantes capazes de diminuir a multa aplicada.
8.	A unidade refutou cada um dos argumentos aduzidos pelo Sr. Lauro Viana, tendo apontado, em síntese, que: 
i) não foi demonstrado o alegado erro no envio dos ofícios, havendo nos autos comprovante de recebimento de todas as notificações enviadas ao recorrente;
ii) o desfalque de pessoal atinge toda a Administração Pública Federal, o que não impede a implementação das determinações do TCU; 
iii) a multa aplicada fundamentou-se no art. 58, IV, da Lei 8.443/1992, em razão da injustificada falta de atendimento de determinação do TCU, de modo que caberia ao gestor, em havendo dificuldade administrativa para cumprimento, solicitar a prorrogação de prazos, adotando todas as medidas ao seu alcance para adimplir a determinação em referência;
iv) o comando descumprido cita expressamente a decisão do STF em questão, ao determinar a absorção da URP "após o trânsito em julgado do MS 31.412", tendo sido explícito e claro quanto à ação esperada da UJ; e
v) ainda que se admitisse que o cumprimento da determinação dependeria de solução de modificação do Siape, de regramento do Min. da Economia ou de pareceres da AGU, o gestor deveria ter se utilizado de todos os meios à sua disposição para dar cumprimento à decisão do TCU, o que não restou demonstrado nos autos.
9.	Dessa forma, e sob o primeiro enfoque, a Serur se posicionou pela manutenção da sanção aplicada ao responsável.
10.	Por outro lado, analisando eventuais circunstâncias atenuantes, a unidade técnica apresentou, entre outras, as seguintes ponderações (peça 80) :
6.20. É fato que o gestor não deveria questionar a aplicabilidade imediata da determinação exarada pelo TCU em 2015 (Acórdão 3347/2015-TCU-Segunda Câmara) e por isso ele deve ser punido. Contudo, consta nos autos que apenas em 19/10/2020 houve manifestação do ME orientando a UFPI sobre como proceder (Ofício SEI 262485/2020/ME, peça 65) ; e convém ressaltar que o sistema é gerido pelo ME e não pela Universidade. Naquele documento, informou-se o seguinte: 
7. Ainda, visando trazer agilidade e segurança ao procedimento a ser adotado por esse órgão/entidade, informamos que o Módulo de Ações Judicias do SIGEPE foi aprimorado para calcular e efetivar a absorção automaticamente, ao comando do perfil Executor, no momento do cadastramento ou recadastramento das ações judiciais, ou do perfil Autorizador quando a ação já estiver confirmada no módulo.
8. Por fim, informamos que demais orientações e esclarecimentos sobre o procedimento a ser adotado para o cumprimento do Acórdão nº 1614/2019, bem como a utilização da nova ferramenta de absorção do AJ, serão sanadas por meio de cartilha de uso da funcionalidade, disponível nos links (...) bem como pela realização de videoconferência com data prevista para 20/10/2020, com transmissão pelo canal do YouTube (https://www.youtube.com/mpstreaming) .
6.21. Como se percebe, as atualizações do Sigepe que permitem efetivar a absorção automática são recentes e a orientação quanto ao procedimento a ser adotado só ocorreu em outubro de 2020, ou seja, em data posterior à prolação do acórdão recorrido. 
 (...) 6.23. Por todo o exposto, entende-se que a Portaria Normativa 2/2017 do MPOG impôs procedimentos que dificultaram o cumprimento da decisão do TCU por parte do recorrente, visto que exigiu documentação que não podia ser por ele emitida (pareceres de força executória por parte da AGU [PF-UFPI]) . Essa situação, inclusive, é questão problemática em todo o Executivo Federal, nos termos do já mencionado Acórdão 1614/2019-TCU-Plenário.
 (...) 6.25. Outra circunstância que merece destaque é o fato de o gestor estar sendo punido em processos que tratam de casos isolados, mesmo a situação se enquadrando em uma questão sistêmica, envolvendo diversas situações similares. O resultado prático disso é que, apenas em 2020 e 2021 foram já aplicadas 10 multas ao gestor em casos similares, conforme se verifica em pesquisa ao sistema de deliberações do TCU (peça 79, p. 1) .
6.26. Analisando-se as multas aplicadas em 2020 e 2021 chega-se à tabela abaixo, extraídas das tabelas constantes na peça 108:
	Processo
	Acórdão
	Multa/Débito (valor original) 

	Processo 041.433/2012-2
	AC-10.843-34/2020-2C
	R$ 5.000,00

	Processo 007.026/2009-2
	AC-8.381-26/2020-1C
	R$ 10.000,00

	Processo 009.281/2005-1
	AC-10.839-34/2020-2C
	R$ 5.000,00

	Processo 015.311/2011-2
	AC-10.840-34/2020-2C
	R$ 5.000,00

	Processo 005.867/2016-9
	AC-11.346-36/2020-2C
	R$ 10.000,00

	Processo 015.366/2011-1
	AC-13.866-43/2020-2C
	R$ 5.000,00

	Processo 029.049/2015-6
	AC-13.953-43/2020-2C
	R$ 10.000,00

	Processo 028.419/2009-1
	AC-1.731-4/2021-1C
	R$ 3.400,00

	Processo 009.049/1996-7
	AC-4.612-8/2021-2C
	R$ 30.000,00

	Processo 021.715/2008-9
	AC-1.741-3/2021-2C
	R$ 5.000,00

	TOTAL
	R$ 88.400,00

6.27. Compreende-se que não caberia a esta unidade técnica, em sede recursal, modificar o procedimento adotado pelo TCU, que vem multando o gestor em cada processo isolado, e não de forma conjunta. Contudo, entende-se relevante chamar atenção a esse fato a fim de se ponderar princípios como o da proporcionalidade e do ne bis in idem. 
6.28. Quanto ao princípio do ne bis in idem, entende-se não ser o caso de sua invocação, uma vez que cada determinação fora isoladamente descumprida, sendo possível, em tese, que o gestor desse cumprimento a algumas e a outras não, o que caracteriza suas ações como condutas distintas, e não uma conduta única. Contudo, ao mesmo tempo, há que se ponderar que todo o cenário já descrito impactou o fiel cumprimento de todas as determinações descumpridas, havendo que se analisar a possibilidade de excepcional aplicação do princípio da proporcionalidade, visto que o valor total das multas aplicadas alcançou uma soma um tanto elevada. 
11.	Nesse sentido, a Serur, em pareceres uniformes (peças 80 e 81) , acolhidos pelo Ministério Público junto ao TCU - MPTCU (peça 82) , apresentou as seguintes conclusões:
7.	Diante do exposto, conclui-se que:
	a)	a multa aplicada ao recorrente deve ser mantida;
	b)	há circunstâncias atenuantes que justificam a diminuição do valor da multa aplicada.
7.1.	Além disso, deve-se destacar dos autos, com finalidade meramente informativa, dois elementos subjetivos que podem auxiliar eventual processo ponderativo pelo Relator - e, em última análise, pelo próprio Colegiado - acerca da aplicação singular do princípio da proporcionalidade: (a) o recorrente possui atualmente 10 multas aplicadas entre 2020 e 2021, sendo que, apenas em 2020, foram autorizadas 14 audiências do gestor e (b) as multas aplicadas ao gestor já somam, nesta data, o valor de R$ 88.400,00, cabendo, também por isso, a redução da multa.
7.2.	Com base nessas conclusões, propõe-se dar provimento parcial ao recurso.
12.	Passo a me pronunciar.
13.	Esclareço, preliminarmente, que, juntamente com o presente processo, trago à apreciação nesta sessão o TC Processo 041.433/2012-2, que trata de pedido de reexame interposto igualmente pelo Sr. Lauro Viana contra o Acórdão 10843/2020-TCU-Segunda Câmara, acerca de matéria similar, cujas alegações recursais são idênticas às ora examinadas e que receberão o mesmo tratamento neste Voto.
14.	Presentes os requisitos de admissibilidade fixados no art. 48 da Lei 8.443/1992, c/c os arts. 285 e 286 do RITCU, impõe-se o conhecimento do recurso, em ratificação ao despacho por mim proferido à peça 72.
15.	De início, registro que, em recentes oportunidades anteriores, relatei situações idênticas às tratadas nestes autos, relacionadas ao descumprimento, por parte do Sr. Lauro de Oliveira Viana, Superintendente de Recursos Humanos da UFPI, de determinações exaradas pelo TCU em processos de atos de aposentadoria submetidos a esta Corte, para fins de registro (Acórdão 4.612/2021 e Acórdão 7370/2021-TCU-Segunda Câmara e mencionados na planilha constante da instrução da Serur) . 
16.	O comando dirigido à UFPI, comum ao apreciados nestes autos, no TC Processo 041.133/2012-2  (igualmente submetido à apreciação na presente sessão desta 2ª Câmara) , e nos demais processos referidos na instrução da Serur (peça 80) , visava, em síntese, à absorção gradual, com efeitos iniciados em 15/5/2014 (data do trânsito em julgado do MS 31.412/DF) , da vantagem referente à URP (26,05%) paga aos beneficiários dos atos apreciados, mediante sua compensação - sem redução nominal do montante dos proventos - com os acréscimos decorrentes de novas estruturas remuneratórias definidas por lei com eficácia posterior à referida decisão, a exemplo da Lei 13.325/2016.
17.	Especificamente por ocasião do Acórdão 7370/2021-TCU-Segunda Câmara (TC Processo 005.867/2016-9) , enfrentei e afastei os mesmos exatos argumentos apresentados pelo recorrente, descritos no item 5 deste Voto. O entendimento que consignei naquele processo, se coaduna com análise empreendida pela Serur nestes autos, na parte que examina se a conduta do gestor justifica a sanção aplicada (item 5 e subitens da instrução à peça 80) . Por esse motivo, incorporo tais fundamentos às minhas razões de decidir, pelo não acolhimento das alegações recursais apresentadas, sob o prisma da reprovabilidade da conduta do gestor, ao descumprir de forma injustificada a determinação exarada por esta Corte.
18.	Por outro lado, quanto ao segundo aspecto analisado, concordo com o exame da Serur pela presença de circunstâncias atenuantes no caso em apreciação, porém por motivos parcialmente distintos.
19.	Primeiramente, acerca da menção feita pela Serur ao expediente do Ministério da Economia de 19/10/2020 (Ofício SEI 262485/2020/ME, peça 65) , verifico que as orientações em questão foram expedidas para "calcular e efetivar a absorção automaticamente", em cumprimento ao Acórdão 1614/2019-TCU-Plenário (Relatora Ministra Ana Arraes) . 
20.	A decisão relatada pela Ministra Ana Arraes foi proferida em apreciação de representação da Secretaria de Fiscalização de Pessoal - Sefip acerca de irregularidades no pagamento de valores que não fazem parte da estrutura remuneratória dos servidores públicos federais, a título de rubricas judiciais relacionadas a planos econômicos (TC Processo 030.187/2018-4) . Portanto, o Acórdão 1614/2019-TCU-Plenário visou a buscar solução para a absorção ou eliminação das referidas rubricas judiciais, de forma ampla e automática, a todos os servidores públicos federais abrangidos pelo sistema Siape, ativos ou inativos, ou seja, independentemente da existência de determinação do TCU em casos concretos individuais.
21.	Em momento algum essa decisão prejudicou a força executória de determinações de absorção das rubricas em caso concretos, em especial aqueles decorrentes de constatações em apreciação de atos de aposentadoria, como os da UFPI mencionados neste Voto. Aliás, essas situações concretas foram expressamente excluídas da orientação constante do Ofício SEI 262485/2020/ME, de 19/10/2020 (peça 65; citado nas ponderações da Serur reproduzidas no item 10 deste Voto) , conforme trecho abaixo transcrito:
 (...) 3. Nesse sentido, primeiramente, informo que não é objeto dessa notificação as rubricas judiciais que já estão em análise pelo TCU junto aos órgãos. Assim, solicitamos que informe se o TCU também emitiu Acórdão com determinação para esse órgão/entidade com teor idêntico ou similar, referente aos servidores em análise. Se sim, solicitamos que, no prazo de 15 (quinze) dias encaminhe cópia do Acórdão, e informe quais providências que já foram adotadas para o cumprimento, tais como abertura de processo administrativo, notificação dos servidores, dentre outras medidas.
4. Excluídos os casos do item anterior, considerando as determinações no Acórdão 1614/2019-TCU, orienta-se a adotar as medidas que se seguem: (...) 
22.	Dessa forma, discordo do entendimento defendido pela Serur, no sentido de que somente em outubro de 2020 teria havido orientação do Ministério da Economia quanto aos procedimentos a adotar no caso concreto destes autos e de todos os demais em que houve comando direto do TCU para a absorção das parcelas.
23.	Não obstante, sob a outra vertente examinada, concordo com o entendimento da Serur de que a situação avaliada no presente processo se enquadra em uma questão sistêmica, envolvendo diversas ocorrências similares no âmbito da UFPI, até por se referirem a rubrica decorrente do trânsito em julgado da mesma decisão do STF (MS 31.412) , em benefício de diversos servidores da referida universidade. 
24.	Conforme bem observado pela unidade instrutora, mesmo que se considere não ser o caso de invocar o princípio do ne bis in idem, por se tratar, ao menos em tese, de condutas distintas para cada processo, há que se ponderar que o cenário, como um todo, impactou o atendimento das diversas determinações descumpridas (em cada caso concreto) , a ensejar avaliação da aplicação do princípio da proporcionalidade.
25.	Não se pode ignorar que os casos concretos que fundamentaram multas ao Sr. Lauro Viana, a exemplo do havido neste processo, subsistiram simultaneamente com os debates havidos em função do já citado TC Processo 030.187/2018-4 (representação sobre rubricas judiciais de planos econômicos) , o que pode ter contribuído para o ambiente de dúvidas percebido nas tratativas entre a UFPI e a Procuradoria Federal da universidade, relatadas pela Serur (peça 80) , conforme trechos reproduzidos:
6.7. É importante ressaltar que os problemas enfrentados pela UFPI não são algo exclusivo da unidade, mas sim um problema geral do Poder Executivo Federal, e a questão realmente já foi objeto de processo no âmbito do TCU, no qual se atestou a ocorrência de diversos empecilhos ao cumprimento do entendimento do TCU a respeito da incorporação de parcelas garantidas por decisão judicial.
 (...) 6.10. Analisando-se a documentação juntada aos autos, entende-se que a Procuradoria Federal junto à UFPI (PF-UFPI) não deu as informações necessárias à administração da UFPI, principalmente no que tange à necessidade ou não de emissão de parecer de força executória quando do recadastramento da ação judicial, de modo satisfatório. A própria PF-UFPI transcreveu a seguinte orientação ao negar auxílio ao RH da UFPI (peça 63, p. 78) : 
 (...) 6.11 Apesar disso, a PF-UFPI entendeu que não deveria dar nenhuma orientação ao setor de RH da UFPI, nos seguintes termos (peça 63, p. 79-80) :
 (...) 6.12. Percebe-se que a orientação da PF-UFPI se mostrou insuficiente para a resolução do problema. É que, como é mencionado na orientação transcrita pela própria procuradoria, "caso haja dúvida jurídica específica, esta deve ser direcionada à Procuradoria Federal Especializada, que responderá a consulta". No caso, havia a dúvida quanto à necessidade de emissão de parecer de força executiva no recadastramento da parcela determinada judicialmente, no novo sistema do ME. Sendo assim, a PF-UFPI deveria ter orientado a Universidade acerca da necessidade, ou não, de emissão do referido parecer, tendo em vista a exigência de tal documento pelo ME, nos termos da Portaria Normativa 2/2017 (do então MPOG) , que dispôs que:
26.	A propósito, examinando situação similar, envolvendo o não cumprimento de deliberações do TCU, por parte da Universidade Federal do Rio de Janeiro - UFRJ, em que se constatou a ilegalidade do pagamento de rubricas referentes a planos econômicos (em diversos processos diferentes) , o TCU, mediante o Acórdão 6209/2020-TCU-Segunda Câmara (Relatora Ministra Ana Arraes) , decidiu, entre outras deliberações, determinar a autuação de processo de monitoramento apartado, consolidando, em um único processo, a análise de eventuais audiências já feitas em outros autos sobre o mesmo tema (e sob a mesma relatoria) . Esclareço que o processo autuado (TC Processo 029.491/2020-7, Relator Ministro Jorge Oliveira) ainda está pendente de apreciação pelo Tribunal. 
27.	Pela pertinência, reproduzo trecho do Voto condutor da Ministra Ana Arraes no Acórdão 6209/2020-TCU-Segunda Câmara, que bem abordou a situação (destaques inseridos) :
14.	 Além disso, cumpre destacar que, após consulta rápida na jurisprudência deste Tribunal a respeito de processos de aposentadoria sob minha relatoria envolvendo a UFRJ, foram encontrados 54 processos que podem estar em situação similar à deste feito, de não cumprimento de deliberações nas quais se constatou a ilegalidade do pagamento da rubrica de 3,17%, entre outras.
 (...) 17.	Esse cenário indica que seria mais conveniente, por economia e racionalidade processual, e com o objetivo de propiciar avaliação sistêmica do assunto, até mesmo sobre a necessidade de determinar o afastamento temporário de responsáveis, com amparo no art. 44 da Lei 8.443/1992, fazer, em autos apartados de monitoramento, a audiência dos gestores, a fim de que apresentem as suas razões de justificativa para a conduta reiterada de omissão em responder os ofícios expedidos e de descumprimento das determinações deste Tribunal que visaram à exclusão de parcelas referentes a planos econômicos e emissão de novos atos de aposentadoria, efetuadas em processos sob a minha relatoria.
18.	 Esse procedimento deve ser implementado caso a unidade técnica verifique, nas fichas financeiras atuais dos interessados nos processos em fase de monitoramento, que as parcelas impugnadas pelo TCU continuam a ser pagas.
19.	 Especificamente quanto aos processos em que já tenha sido promovida a audiência dos gestores, a exemplo dos TCs Processo 025.675/2016-8, Processo 025.685/2016-3 e Processo 025.697/2016-1, competirá à Sefip consolidar a análise, após a apresentação de eventuais respostas ou o decurso de prazo sem manifestação dos responsáveis, no mencionado apartado, incluindo, ainda, a avaliação sobre a pertinência de adotar outras providências com o objetivo de garantir o integral atendimento das determinações.
28.	Penso que a mesma providência (autuação de apartado de monitoramento das diversas determinações similares em casos concretos) poderia ter sido adotada nos processos da UFPI, de modo a propiciar avaliação sistêmica das ocorrências, e, principalmente, orientar outras providências com o objetivo de garantir o integral atendimento das determinações.
29.	Sobre esse aspecto, duas questões adicionais devem ser sopesadas.
30.	A primeira decorre da recente prolação do Acórdão 1878/2021-TCU-Plenário (Relator Ministro Benjamin Zymler, Sessão de 4/8/2021; TC Processo 004.449/2010-0) , por meio do qual o Tribunal, em apreciação de mais um dos casos concretos da UFPI de descumprimento de decisão do TCU para absorção de parcela de URP, decidiu, entre outras deliberações, considerar grave, para fins do disposto no art. 60 da Lei 8.443/1992, a infração cometida pelo Sr. Lauro Oliveira Viana, aplicando-lhe, em consequência, pelo período de 5 anos, a pena de inabilitação para o exercício de cargo em comissão ou função de confiança no âmbito da administração pública, além de aplicar multa de R$ 6.000,00 ao responsável.
31.	O principal fundamento para a decisão pela inabilitação resulta do acolhimento pelo Relator, Ministro Zymler, da análise empreendida pela Secretaria de Fiscalização de Integridade de Atos e Pagamentos de Pessoal e de Benefícios Sociais - Sefip (peça 69 do TC Processo 004.449/2010-0) . Na referida instrução, constatando a existência de diversos processos no TCU envolvendo a responsabilização do gestor por descumprimento de deliberações dessa mesma natureza pela UFPI (8 processos em que já foi aplicada multa ao responsável, e 17 outros processos ainda não julgados, com proposta da unidade pela aplicação de multa) , a Sefip defendeu a aplicação da sanção de inabilitação ao Sr. Lauro Viana, diante de sua conduta gravosa, pela contumaz reincidência no descumprimento das determinações do TCU.
32.	Verifico que, em alguma medida, a decisão pela aplicação dessa sanção mais gravosa representou uma avaliação sistêmica da conduta irregular do Sr. Lauro Viana, pelo seu conjunto.
33.	Como informação adicional, a mesma instrução da Sefip (TC Processo 004.449/2010-0) noticiou que, em 30/11/2020, a Reitoria da UFPI nomeou novo Superintendente de Recursos Humanos da universidade, com exercício a partir de 1/12/2020, o que teria dispensado proposta de afastamento temporário do Sr. Lauro Viana. 
34.	A segunda questão consiste de informação levantada por minha assessoria junto aos sistemas informatizados do Tribunal (sistema e-Pessoal) , no sentido de que não mais figura entre as rubricas de pagamentos da inativa Maria do Socorro de Castro Melo Tajra, desde o mês de maio/2021, a parcela referente a "decisão judicial transitada em julgado", no valor de R$ 338,63. Ou seja, a razão original básica para a aplicação da sanção nestes autos foi, ainda que tardiamente, superada.
35.	Estendendo a mesma consulta, de forma aleatória, a outros servidores da UFPI, cujos atos de aposentadoria foram considerados ilegais pelo mesmo motivo (não absorção de URP por reestruturações remuneratórias após o trânsito em julgado do MS 31.412) , verificou-se que a rubrica de pagamento da decisão judicial em tela foi suprimida, igualmente a partir de maio/2021, nos casos consultados (atos apreciados nos processos TC Processo 041.133/2012-2, TC Processo 015.366/2011-1, TC Processo 021.715/2008-9 e TC Processo 004.449/2010-0) . De certo modo, isso demonstra que a UFPI, a partir de maio/2021 tem buscado implementar as correções determinadas pelo TCU.
36.	Retomando o exame do presente caso concreto a partir das ponderações acima, tendo sido suprimida a rubrica dos pagamentos indevidos à Sra. Maria do Socorro de Castro Melo Tajra, e considerando o caráter sistêmico da falha, que já ensejou aplicação de multas em montante superior a R$ 88.000 (que ultrapassariam o limite máximo da Lei 8.443/1992, caso considerada a falha sistêmica) e da sanção de inabilitação ao gestor, avalio que o Tribunal pode, em caráter excepcional, afastar a aplicação de multa ao gestor, neste caso. Friso que isso não modifica o juízo de reprovabilidade da conduta do Sr. Lauro Viana, conforme consignei no item 17 deste Voto, mas apenas reconsidera a proporcionalidade da sanção aplicada.
37.	Ademais, pode-se considerar que, com o encerramento da gestão do recorrente à frente da SRH/UFPI e a partir da sanção de inabilitação a ele aplicada pelo TCU, não parece haver risco de que qualquer decisão desta Corte tendente a reduzir o valor ou relevar a aplicação de multa ao Sr. Lauro Viana pelas condutas supracitadas, possa ser interpretada como estímulo ou "salvo-conduto" ao não cumprimento de outras deliberações deste Tribunal.
38.	Quanto a esse ponto, cumpre esclarecer que o Tribunal, mediante o Acórdão 10840/2020-TCU-Segunda Câmara (Relator Ministro Vital do Rêgo) , expediu determinação à UFPI (que não foi objeto do presente recurso) para que, sob pena de responsabilidade solidária da autoridade administrativa omissa e mediante prévia instauração de processo administrativo, procedesse à apuração do montante recebido a título de parcela de URP pela Sra. Maria do Socorro de Castro Melo Tajra e promovesse sua restituição ao erário.
39.	Ante o exposto, acolhendo a essência dos pareceres nos autos, VOTO por que este Colegiado aprove o acórdão que ora submeto à apreciação.
TCU, Sala das Sessões, em 17 de agosto de 2021.
RAIMUNDO CARREIRO 
Relator